【裁判字號】    95,易,2498
【裁判日期】    951018
【裁判案由】    詐欺
【裁判全文】
臺灣臺中地方法院刑事判決              95年度易字第2498號
公  訴  人  臺灣臺中地方法院檢察署檢察官
被      告  甲○○
                      1號
上列被告因詐欺案件，經檢察官聲請簡易判決處刑（九十五年度
偵字第七五七八號），本院豐原簡易庭認為不宜以簡易判決處刑
，移送本院刑事庭依通常程序審理，被告於準備程序中為有罪之
陳述，經本院合議庭裁定由受命法官獨任行簡式審判程序，判決
如下：
    主  文
甲○○幫助意圖為自己不法之所有，以詐術使人將本人之物交付
未遂，處有期徒刑參月，如易科罰金，以銀元參佰元即新臺幣玖
佰元折算壹日。
    事  實
一、甲○○因為缺錢花用，由報紙夾報廣告上得知有人收購銀行
    存摺、提款卡（含密碼），其明知金融帳戶之存摺及提款卡
    係供自己使用之重要理財工具，關係個人財產、信用之表徵
    ，且可預見存摺、提款卡及其密碼如交予他人使用，而未加
    以闡明正常用途，極易被利用為與財產有關之犯罪工具。竟
    仍不顧他人可能遭受財產上損害之危險，而基於縱若其金融
    帳戶被利用作為詐欺取財，並不違背其本意之幫助犯意，而
    於民國九十四年十一月中旬某日之某不詳時間內，在臺中市
    市○路，將其向臺中縣豐原市○○路郵局所申設開立之帳戶
    （帳號：00000000000000號）存摺一本、提
    款卡一張（含提款密碼）等，以新臺幣（下同）四千元之代
    價，賣與真實姓名、年籍均不詳，綽號「阿鴻」之成年男子
    ，容任他人作為詐欺取財匯款工具。嗣該「阿鴻」取得上開
    存摺、金融卡等物後，即與其所屬之詐欺犯罪集團成員，共
    同基於意圖為自己不法所有之犯意聯絡，由該詐欺犯罪集團
    真實姓名、年籍均不詳之成年女性成員，於九十四年十一月
    十日上午十一時許，以電話號碼：0000000000號
    撥打電話給丙○○佯稱為丙○○未婚夫之妹妹，詐稱有急用
    ，欲借款五萬元，請丙○○匯款至甲○○申請之上開帳戶，
    丙○○察覺有異，經向丙○○未婚夫之妹妹查證，確定係詐
    騙集團所為，遂於同年十一月十日中午十二時二十五分許，
    前往基隆市大武崙郵局以張小惠之假名匯款一元至甲○○上
    開郵局帳戶內，隨即報警，經警依上開帳戶資料，而循線查
    獲，該詐欺集團致未得逞。
二、案經臺中縣警察局豐原分局報告臺灣臺中地方法院檢察署檢
    察官聲請簡易判決處刑，本院豐原簡易庭認為不宜以簡易判
    決處刑，移送本院刑事庭依通常程序審理，。
    理  由
壹、程序方面：
一、按除被告所犯為死刑、無期徒刑、最輕本刑為三年以上有期
    徒刑之罪或高等法院管轄第一審案件者外，於法院行準備程
    序進行中，被告先就被訴事實為有罪之陳述時，審判長得告
    知被告簡式審判程序之旨，並聽取當事人、代理人、辯護人
    及輔佐人之意見後，裁定進行簡式審判程序；且受命法官行
    準備程序，與法院或審判長有同一之權限；又簡式審判程序
    之證據調查，不受刑事訴訟法第一百五十九條第一項、第一
    百六十一條之二、第一百六十一條之三、第一百六十三條之
    一及第一百六十四條至第一百七十條規定之限制，刑事訴訟
    法第二百七十三條之一第一項、第二百七十九條第二項前段
    、第二百七十三條之二分別定有明文。
二、查本件被告甲○○所犯為死刑、無期徒刑、最輕本刑為三年
    以上有期徒刑以外之罪，且非高等法院管轄第一審之案件，
    經本院合議庭裁定由受命法官行準備程序時，被告就被訴事
    實為有罪之陳述後，復經本院合議庭裁定由受命法官獨任行
    簡式審判程序，是其證據之調查，自不受刑事訴訟法第一百
    五十九條第一項、第一百六十一條之二、第一百六十一條之
    三、第一百六十三條之一及第一百六十四條至第一百七十條
    規定之限制，合先敘明。
貳、實體方面：
一、訊據被告坦承有前揭犯行，核與被害人丙○○於警詢中指述
    之情節相符，並有被害人丙○○匯款之郵政國內匯款執據影
    本、中華郵政股份有限公司九十四年十一月二十八日儲字第
    ○九四○七二一四八三號函送之帳戶基本資料及客戶歷史交
    易清單一份，及九十五年四月十二日營字第○九五○二○一
    ○二七號函一份在卷足稽，足徵被告自白與事實相符，堪予
    採信。次查，金融帳戶為個人理財之工具，申請開設金融帳
    戶並無任何特殊之限制，一般民眾皆能自由申請開戶，並得
    同時在不同金融機構申請多數存款帳戶使用，乃眾所週知之
    事實。依一般人之社會生活經驗，倘係合法收入，本可自行
    向金融行庫開戶使用，而無使用他人帳戶之必要。如他人不
    以自己名義申請開戶，而向他人收取金融機構帳戶使用，衡
    情，應係為免他人得知使用帳戶者之真實身分，故應能合理
    懷疑收取帳戶之人目的在於供犯罪所用。況近來新聞媒體，
    對於詐欺取財等不肖犯罪集團常大量使用他人存款帳戶後，
    再持以供作犯罪使用，藉此逃避檢警查緝之情事，亦多所報
    導；又一般人亦均有妥為保管及防止他人任意使用存摺、提
    款卡、印章及密碼之認識，縱特殊情況偶須交付他人使用，
    亦必深入瞭解用途及合理性，始予提供，且該等專有物品如
    落入不明人士手中，而未加以闡明正常用途，極易被利用為
    與財產有關之犯罪工具，此乃依一般生活經驗即能體察之常
    識。於此情形，對於非有正當理由，竟徵求他人提供帳戶者
    ，客觀上可預見其目的，係供為某筆資金之存入，後再行領
    出之用，且該筆資金之存入及提領過程係有意隱瞞或掩飾行
    為人之真實身分之用意，一般人本於一般認知能力均易於瞭
    解。本案被告將前開郵局帳戶存摺、提款卡（含密碼），提
    供交付予前開成年人時，係已滿二十歲之成年人，依前所述
    ，被告縱使並不確知所提供之帳戶，係遭他人用以對被害人
    詐欺取財，亦無法確知取得帳戶之人係以何種方法於何時地
    為詐欺取財之具體內容，惟對於其所提供之上揭帳戶，將遭
    人作為詐欺取財犯行所得財物匯入及提領之工具使用，應有
    概括之認識，且可預見其發生，其竟仍同意提供，是被告應
    可預見將前開郵局帳戶存摺、提款卡及密碼提供他人使用，
    將幫助他人實施犯罪，仍將之交付予不詳姓名年籍之成年人
    及其所屬詐財集團使用，顯預見縱有人以其前開帳戶向社會
    大眾詐欺取財，避免遭查獲，亦不違背其本意至明，其有幫
    助詐欺取財之犯意自不待言。本件事證明確，被告上開提供
    帳戶給詐欺犯罪集團使用之犯行，洵堪認定。
二、論罪部分：
（一）查我國刑法業以中華民國九十四年二月二日總統華總一義
      字第○九四○○○一四九○一號令修正公布第一～三、五
      、十、十一、十五、十六、十九、二五～二七、第四章章
      名、二八～三一、三三～三八、四十～四二、四六、四七
      、四九、五一、五五、五七～五九、六一～六五、六七、
      六八、七四～八十、八三～九十、九一之一、九三、九六
      、九八、九九、一五七、一八二、二二○、二二二、二二
      五、二二九之一、二三一、二三一之一、二九六之一、二
      九七、三一五之一、三一五之二、三一六、三四一、三四
      三條條文；增訂第四十之一、七五之一條條文；刪除第五
      六、八一、九四、九七、二六七、三二二、三二七、三三
      一、三四○、三四五、三五○條條文；並自九十五年七月
      一日施行，被告行為後，其應適用之相關法律已有變更。
      按行為後法律有變更者，適用行為時之法律，但行為後之
      法律有利於行為人者，適用最有利於行為人之法律，現行
      刑法第二條第一項訂有明文。此條規定乃與刑法第一條罪
      刑法定主義契合，而貫徹法律禁止溯及既往原則，係規範
      行為後法律變更所生新舊法律比較適用之準據法，是刑法
      第二條本身雖經修正，但刑法第二條既屬適用法律之準據
      法，本身尚無比較新舊法之問題，應一律適用裁判時之現
      行刑法第二條規定以決定適用之刑罰法律，先予辨明。又
      以本次刑法修正之比較新舊法，應就罪刑有關之共犯、未
      遂犯、想像競合犯、牽連犯、連續犯、結合犯，以及累犯
      加重、自首減輕暨其他法定加減原因（如身分加減）與加
      減例等一切情形，綜其全部罪刑之結果而為比較（最高法
      院九十五年五月二十三日九十五年度第八次刑庭會議決議
      可資參照）。茲就與本案適用有關之條文，比較說明如下
      ：
  １、刑法第三百三十九條第一項詐欺取財罪，法定刑得科或併
      科銀元一千元以下罰金，依被告行為後刑法施行法增訂第
      一條之一：「中華民國九十四年一月七日刑法修正施行後
      ，刑法分則編所定罰金之貨幣單位為新臺幣。九十四年一
      月七日刑法修正時，刑法分則編未修正之條文定有罰金者
      ，自九十四年一月七日刑法修正施行後，就其所定數額提
      高為三十倍。但七十二年六月二十六日至九十四年一月七
      日新增或修正之條文，就其所定數額提高為三倍」，及刑
      法第三十三條第五款修正為：「主刑之種類如下：五、罰
      金：新臺幣一千元以上，以百元計算之」等規定觀之，依
      修正後之法律，刑法第三百三十九條第一項詐欺取財罪所
      得科處之罰金刑最高為新臺幣三萬元、最低為新臺幣一千
      元，然依被告行為時之刑罰法律，即罰金罰鍰提高標準條
      例第一條前段規定之提高倍數十倍及修正前刑法第三十三
      條第五款規定之罰金最低額一元計算，則刑法第三百三十
      九條第一項之詐欺取財罪所得科處之罰金最高為銀元一萬
      元，最低額為銀元十元，若換算為新臺幣，最高額雖與新
      法同為新臺幣三萬元，然最低額僅為新臺幣三十元。因此
      ，比較上述修正前、後之刑罰法律，自以被告行為時關於
      科處罰金刑之法律較有利於被告。
  ２、刑法第三十條幫助犯之規定，於九十四年一月七日修正、
      九十五年七月一日施行前之規定為：「幫助他人犯罪者，
      為從犯。雖他人不知幫助之情者，亦同。從犯之處罰，得
      按正犯之刑減輕之。」，修正施行後之規定則為：「幫助
      他人實行犯罪行為者，為幫助犯。雖他人不知幫助之情者
      ，亦同。幫助犯之處罰，得按正犯之刑減輕之。」，揆諸
      本條之修正理由係為確認幫助犯採共犯從屬性說之「限制
      從屬形式」，並避免「從犯」之不同解讀，而將「從犯」
      修正為「幫助犯」，並明示幫助犯之成立，亦以被幫助者
      著手犯罪之實行，且具備違法性為必要，而將條文文字修
      正為「幫助他人實行犯罪行為者，為幫助犯」。被告單純
      出售帳戶供詐欺取財集團作為被害人匯款之使用，既評價
      為幫助詐欺取財的行為，而上開修正亦僅著眼於觀念的釐
      清，則適用修正施行前之刑法第三十條規定論擬，並無不
      利於被告的情形。
  ３、刑法第四十一條第一項前段規定，於九十四年一月七日修
      正、九十五年七月一日施行前之規定為：「犯最重本刑為
      五年以下有期徒刑以下之刑之罪，而受六個月以下有期徒
      刑或拘役之宣告，因身體、教育、職業、家庭之關係或其
      他正當事由，執行顯有困難者，得以一元以上三元以下折
      算一日，易科罰金。」；又被告行為時之易科罰金折算標
      準，修正前罰金罰鍰提高標準條例第二條（現已刪除）規
      定，就其原定數額提高為一百倍折算一日，則本件被告行
      為時之易科罰金折算標準，應以銀元一百元、二百元、三
      百元折算一日，經折算為新臺幣後，應以新臺幣三百元、
      六百元、九百元折算為一日。修正施行後之規定則為：「
      犯最重本刑為五年以下有期徒刑以下之刑之罪，而受六個
      月以下有期徒刑或拘役之宣告者，得以新臺幣一千元、二
      千元或三千元折算一日，易科罰金。」比較修正前後之易
      科罰金折算標準，以被告行為時關於易科罰金之規定，較
      有利於被告。
  ４、刑法關於未遂犯之處罰，修正前第二十五條規定：「已著
      手於犯罪行為之實行而不遂者，為未遂犯，未遂犯之處罰
      ，以有特別規定者，為限」，修正前第二十六條前段規定
      「未遂犯之處罰，得按既遂犯之刑減輕之」，九十五年七
      月一日刑法修正施行後，上開關於未遂犯之處罰，乃統一
      移置於修正後刑法第二十五條規定「已著手於犯罪行為之
      實行而不遂者，為未遂犯。未遂犯之處罰，以有特別規定
      者為限，並得按既遂犯之刑減輕之。」，比較上開新舊法
      ，僅屬法條順序之移置，對於被告並無有利或不利之情形
      ，是刑法關於未遂犯之處罰規定於新舊法均無不利之情形
      ，依刑法第二條第一項前段之規定，應逕行適用被告行為
      時之法律規定，即應適用修正前刑法第二十六條但書之規
      定。
  ５、綜合上述修正前後刑法第三十條、第四十一條第一項前段
      、第三十三條第五款、第二十六條及刑法施行法第一條之
      一適用情形綜合比較結果，修正後刑法及刑法施行法之規
      定並非較有利於被告，參酌修正後刑法第二條第一項前段
      、但書規定之「從舊從輕」原則，本案應適用修正前刑法
      及罰金罰鍰提高標準條例第一條前段、修正前罰金罰鍰提
      高標準條例第二條、現行法規所定貨幣單位折算新臺幣條
      例第二條為法條適用之依據。
（二）按刑法上之故意，分為直接故意（確定故意）與間接故意
      （不確定故意），行為人對於構成犯罪之事實，明知並有
      意使其發生者為直接故意。行為人對於構成犯罪之事實，
      預見其發生而其發生並不違背其本意者為間接故意；而間
      接故意與有認識的過失之區別，在於二者對構成犯罪之事
      實雖均預見其能發生，但前者對其發生並不違背其本意，
      後者則確信其不發生。且幫助犯之成立，以行為人主觀上
      認識被幫助者正欲從事犯罪或係正在從事犯罪，且該犯罪
      有既遂之可能，而其行為足以幫助他人實現構成要件者，
      即具有幫助故意，並不以行為人確知被幫助者係犯何罪名
      為必要。至於行為人在正犯實施犯罪前為幫助行為者，則
      構成事前幫助犯。又今日一般人至金融機關如銀行、郵局
      等開設帳戶使用，係極為方便容易且迅速之事，如有使用
      金融存款帳戶之正當用途，自以使用其本人或可信賴之親
      友申請之帳戶，最為便利安全，且若非具意圖以他人帳戶
      從事不法用途，並藉以逃避查緝，自無使用他人帳戶之理
      。是依一般人通常之知識、經驗，均應知任意提供自己帳
      戶予無信賴關係之他人使用，易致他人藉該帳戶取得不法
      犯罪所得，且欲以之隱匿帳戶內資金之實際取得人之身分
      ；衡諸情理，被告係年滿二十歲之成年人，對此自難諉為
      不知。而近年來詐欺取財之犯罪類型層出不窮，該等犯罪
      ，多數均係利用他人帳戶作為詐欺所得財物之匯款帳戶，
      並經媒體廣為披載，被告縱使並不確知所提供之帳戶，係
      遭他人用以對被害人詐欺取財，亦無法確知取得帳戶之人
      係以何種方法於何時地為詐欺取財之具體內容，惟對於其
      所提供之上揭帳戶，將遭人作為詐欺取財犯行所得財物匯
      入及提領之工具使用，應有概括之認識，且可預見其發生
      ，竟仍同意提供，顯對帳戶供他人取得不法犯罪所得之用
      ，亦不違背其本意，且其無確信帳戶不至遭利用為犯罪之
      用，仍將帳戶提供他人，足認被告基於幫助犯罪之不確定
      故意。故核被告所為，係犯（修正前）刑法第三十條第一
      項、第三百三十九條第三項、第一項之幫助詐欺取財未遂
      罪。被告所幫助之詐欺犯罪集團成員已著手於犯罪行為之
      實行而不遂，為未遂犯，被告為從犯，爰依（修正前）刑
      法第二十六條前段及刑法第三十條第二項規定遞減輕其刑
      。公訴意旨雖認被告所為，係犯刑法第三十條第一項、第
      三百三十九條第一項之詐欺取財既遂罪嫌；然查上開詐欺
      集團該姓名年籍不詳成年女子雖施用詐術欺騙被害人丙○
      ○，欲使其陷於錯誤而匯款，然因被害人丙○○察覺有異
      ，並於匯款前已證實該女子並非其未婚夫之妹妹一節，業
      據被害人丙○○於警詢時證述明確，足證被害人丙○○並
      未因此而陷於錯誤，又參以被害人丙○○發現係詐欺集團
      成員所為之後，故意以假名張小惠匯款一元至上開帳戶，
      且於匯款一元後，隨即報警，其匯款之目的，顯係為供報
      警之用，並非遭詐騙陷於錯誤所為，故該詐欺取財集團雖
      著手為詐欺行為，但並未得逞，為未遂犯，公訴意旨認為
      係既遂，容有誤會，然因係適用同一法條，不發生變更起
      訴法條之問題（最高法院七十二年臺上字第四八○○號判
      決可資參照），附此敘明。爰審酌現今社會詐騙風氣盛行
      ，提供帳戶供欲為不法行為之人使用，所為已影響社會正
      常經濟交易安全，增加被害人尋求救濟之困難，並使犯罪
      之追查趨於複雜，並審酌被告之犯罪動機、目的、手段、
      品行、智識程度、犯罪所生之危害，及其犯罪後坦承犯行
      之態度，量處如主文所示之刑，以示懲戒，並諭知易科罰
      金之折算標準。
據上論斷，應依刑事訴訟法第四百五十二條、第二百九十九條第
一項前段、第二百七十三條之一第一項，刑法第二條第一項前段
、（修正前）刑法第三十條第一項前段、第二項、第三百三十九
條第三項、第一項、第二十六條前段、第四十一條第一項前段，
罰金罰鍰提高標準條例第一條前段、修正前罰金罰鍰提高標準條
例第二條，現行法規所定貨幣單位折算新臺幣條例第二條，判決
如主文。
本案經檢察官乙○○到庭執行職務。
中    華    民    國   九十五   年   十   月   十八   日
                       刑事第九庭  法  官  莊  秋  燕
以上正本證明與原本無異。
如不服本判決，應於判決送達後十日內向本院提出上訴狀( 應附
繕本 )。「切勿逕送上級法院」。
                                   書記官  莊  玉  惠
中    華    民    國   九十五   年   十   月   十八   日
附錄本案論科法條：
刑法第三百三十九條
（普通詐欺罪）
意圖為自己或第三人不法之所有，以詐術使人將本人或第三人之
物交付者，處五年以下有期徒刑、拘役或科或併科一千元以下罰
金。
以前項方法得財產上不法之利益或使第三人得之者，亦同。
前二項之未遂犯罰之。


司法院資訊處製作；財團法人民間司法改革基金會備份。
